ACORDAO-COMPLETO-2371771

ACÓRDÃO 7102/2020 ATA 21/2020 - PRIMEIRA CÂMARA

VISTOS, relatados e discutidos estes autos de representação Procuradoria da República no Distrito Federal sobre possíveis irregularidades no pagamento de passivos remuneratórios decorrentes de decisões judiciais a servidores da Imprensa Nacional,
ACORDAM os Ministros do Tribunal de Contas da União, reunidos em sessão de Primeira Câmara, diante das razões expostas pelo relator, em:
9.1. conhecer da presente representação, por atender aos requisitos de admissibilidade previstos no artigo 237, inciso I e parágrafo único, do Regimento Interno do TCU, para, no mérito, considerá-la procedente;
9.2. considerar que a Imprensa Nacional adotou as providências necessárias ao saneamento das irregularidades noticiadas;
9.3. dar conhecimento desta decisão à Procuradoria da República no Distrito Federal, bem como à Imprensa Nacional;
9.4. ordenar à Sefip que acompanhe o deslinde da Tomada de Contas Especial por meio da Portaria-IN 166, de 8 de julho de 2019, publicada no Diário Oficial da União no. 130, de 9 de julho de 2019 até que seja efetivamente encaminhada a este Tribunal para seu julgamento;
9.5. arquivar os autos, com fundamento no art. 169, inciso III, do Regimento Interno do TCU.

Representação sobre possível existência de esquema fraudulento dentro da IMPRENSA NACIONAL.

Primeira Câmara

Imprensa Nacional.

3. Interessados/Responsáveis:
3.1. Interessado: Pedro Antonio Bertone Ataide (XXX.071.218-XX).

13.1. Ministros presentes: Benjamin Zymler (na Presidência), Walton Alencar Rodrigues (Relator) e Bruno Dantas.
13.2. Ministro-Substituto convocado: Marcos Bemquerer Costa.
13.3. Ministros-Substitutos presentes: Augusto Sherman Cavalcanti e Weder de Oliveira.

WALTON ALENCAR RODRIGUES

Adoto, como relatório, a instrução da unidade técnica (peças 75-77) :
Cuidam os autos de representação fulcrada em peças encaminhadas pela Procuradoria da República no Distrito Federal, dando conta de possíveis irregularidades no pagamento de passivos remuneratórios aos servidores da Imprensa Nacional, decorrentes de decisões judiciais (peças 1-3) . 
HISTÓRICO
2.	A Procuradoria da República no Distrito Federal instaurou inquérito civil para apurar a possível existência de um esquema fraudulento na Imprensa Nacional, baseado, em tese, no desvio de recursos e benefícios exigíveis por servidores e pensionistas do órgão, e que contaria com a participação de diversos servidores e ex-servidores, além de empregados de associações de classes ligadas àquele órgão. 
3.	Essa ação do Ministério Público Federal foi um dos principais motivos que levou a então Secretaria de Controle Interno da Presidência da República (Ciset/PR) - atual Secretaria Federal de Controle Interno (SFC) , integrante da Controladoria-Geral da União - a instituir procedimento especial, conforme exposto no Relatório de Auditoria Especial 2/2017 (peça 7, p. 6) . Referida auditoria foi concluída em 30/6/2017 (peça 7) . Com base nas irregularidades detectadas, a Ciset/PR expediu uma "Carta de Recomendações" à Imprensa Nacional - Anexo I do Relatório de Auditoria (peça 7, p. 78) . 
4.	Em 11/10/2017, foi julgado o TC Processo 016.505/2013-1, dando origem ao Acórdão 2275/2017-TCU-Plenário, da relatoria da Ministra Ana Arraes. Assim, essa parte da demanda do MPU encontra-se resolvida. É o seguinte o teor do referido acórdão (peça 15) :
Os ministros do Tribunal de Contas da União, reunidos em sessão de Plenário, ACORDAM, por unanimidade, de acordo com o parecer emitido nos autos e com fundamento no art. 169, inciso I, do Regimento Interno, em a) levantar o sobrestamento do processo determinado pelo Acórdão 10657/2016-TCU-Segunda Câmara; b) considerar cumpridas as deliberações constantes dos subitens 1.7 do Acórdão 1301/2012-TCU-Plenário e 1.5.2 do Acórdão 7265/2010-TCU-Segunda Câmara; c) apensar os presentes autos ao TC-Processo 016.361/2010-5, no qual foi proferido o Acórdão 1301/2012-TCU-Plenário; d) juntar cópia da instrução à peça 26 e desta deliberação ao TC-Processo 015.117/2009-3, no qual foi proferido o Acórdão 7265/2010-TCU-Segunda Câmara, e ao TC Processo 014.971/2015-1, no qual estão em apuração as irregularidades identificadas pela Secretaria de Controle Interno da Presidência da República - Ciset/PR no atendimento do referido acórdão; e e) enviar cópia desta deliberação à Ciset/PR e à Imprensa Nacional
5.	Restou apurar se a Imprensa Nacional, em sua gestões posteriores, seguiu as recomendações exaradas pelo órgão de controle de interno, tendo agido para corrigir todas as falhas apontadas e para apurar as devidas responsabilizações. Nesse sentido, foi realizada uma diligência ao órgão jurisdicionado para que informasse a esta Corte de Contas todas as providências tomadas para sanar as irregularidades da Auditoria Especial em tela, bem como para informar acerca das responsabilizações imputadas. 
6.	Em atendimento à referida diligência, a Imprensa Nacional emitiu os esclarecimentos pertinentes (peças 22 e 24) , o que gerou novo pedido de esclarecimentos por parte desta Especializada (peça 33) . Em reposta a essa nova diligência, a Imprensa Nacional encaminhou Relatório Final do Grupo de Trabalho instituído pela Portaria 2/2018 (peça 67) , que teve a finalidade de identificar, quantificar e mensurar os processos de pagamentos administrativos realizados no período de 2006 a 2016, bem como assinalar os estipêndios efetivados de forma indevida ou irregular, definindo responsáveis potenciais por cada ato. 
7.	Em conclusão, o Grupo de Trabalho sugeriu "a instauração de TCE, uma vez que há elementos fáticos e jurídicos que indicam a ocorrência de dano ao erário, no valor de R$ 128.058.317,36 (cento e vinte e oito milhões, cinquenta e oito mil, trezentos e dezessete reais e trinta e seis centavos) ", listando, ao fim, quatorze servidores que "considerando suas respectivas competências e atribuições, eram responsáveis pela instrução, gestão e autorização dos pagamentos considerados irregulares pela CISET/PR" (peça 67, p. 13-14) . 
8.	 Quanto aos valores totais de dano ao erário, assim se posicionou o Grupo de Trabalho, ao fornecer informações complementares solicitadas por autoridade superior (peça 67, p. 23) : 
Diante da gama de informações levantadas, o Grupo de Trabalho apontou o montante de R$ 128.058.317,36 (cento e vinte oito milhões, cinquenta e oito mil, trezentos e dezessete reais e trinta centavos) de caráter indicativo, pois a confirmação do valor efetivo configurado como dano ao erário, s.m.j., só será conclusivo quando da designação de auditoria contábil e financeira para tal fim. 
9.	Em suma, considerou-se que o jurisdicionado vem atendendo a contento o objeto dos autos, de forma que restou apenas acompanhar a devida instauração da mencionada tomada de contas especial. Dessa forma, realizou-se nova diligência com esse fim, tendo a resposta sido acostado aos autos (peça 74) . É do que cuidaremos a seguir. 
EXAME DE ADMISSIBILIDADE
10.	A representação em tela deve ser admitida, eis que atende aos pressupostos normativos, expostos no Regimento Interno do TCU (RI/TCU) : a) é realizada por legitimado para tanto (art. 237, I) ; e b) versa sobre matéria de competência do Tribunal, refere-se a administrador ou responsável sujeito à sua jurisdição, é redigida em linguagem clara e objetiva, contém o nome legível do representante, sua qualificação e endereço, e está acompanhada de indício concernente à irregularidade ou ilegalidade noticiada (art. 237, parágrafo único) . 
EXAME SUMÁRIO 
11. 	Presentes os requisitos de admissibilidade, as unidades técnicas do Tribunal devem realizar exame sumário acerca do risco para a unidade jurisdicionada, da materialidade e da relevância dos fatos noticiados (Resolução-TCU 259/2014, art. 106) . Temos que a suposta irregularidade, conforme ficará demonstrado: a) apresenta risco para a unidade jurisdicionada, pois envolve ofensa à norma legal; b) apresenta materialidade significativa, equivalente a R$ 128.058.317,36, valor a ser recuperado mediante tomadas de contas especiais; e c) trata-se de fato relevante, eis que se refere a questão de segurança jurídica. 
EXAME TÉCNICO
12. 	O jurisdicionado encaminhou ofício a esta Especializada com o seguinte teor (peça 74) :
Em atendimento à diligência encaminhada pelo ofício em epígrafe (1280448) , bem como entendimentos esposados em reunião realizada em 28 de junho de 2019 com o Secretário da Secretaria de Fiscalização de Pessoal e sua equipe, informo que foi instaurada neste âmbito Tomada de Contas Especial por meio da Portaria-IN no. 166, de 8 de julho de 2019, publicada no Diário Oficial da União no. 130, de 9 de julho de 2019 (1316451) , em consonância com as conclusões do Grupo de Trabalho instituído pela Portaria-IN no. 22, de 8 de janeiro de 2018, contidas no Processo-IN no. 00034.000519/2018-38.
13.	Em anexo ao referido ofício, consta a mencionada Portaria 166 (peça 74, p. 3) . Com essa derradeira medida, pode-se considerar atendido o objeto dos autos, calcado em peças encaminhadas pela Procuradoria da República no Distrito Federal, dando conta de possíveis irregularidades no pagamento de passivos remuneratórios aos servidores da Imprensa Nacional, decorrentes de decisões judiciais.
14.	Nada obstante, convém que ocorra o sobrestamento dos presentes autos, até o deslinde da Tomada de Contas Especial instaurada pelo órgão jurisdicionado, de modo a assegurar que os interesses do erário sejam efetivamente observados. 
CONCLUSÃO 
15. 	A Imprensa Nacional adotou todas as providências cabíveis no sentido de identificar os responsáveis por diversas irregularidades ocorridas no órgão, apurando o montante do dano ao erário. De modo a assegurar que os interesses do erário sejam efetivamente observados, convém que ocorra o sobrestamento dos presentes autos, até o deslinde da Tomada de Contas Especial instaurada pelo órgão jurisdicionado. 
PROPOSTA DE ENCAMINHAMENTO
16.	Em face do exposto, propõe-se o que se segue:
a) conhecer da presente representação, por atender aos requisitos de admissibilidade previstos no artigo 237, inciso I e parágrafo único, do Regimento Interno do TCU, para, no mérito, considerá-la procedente;
b) considerar que a Imprensa Nacional adotou e segue ainda adotando todas as providências necessárias ao saneamento das irregularidades noticiadas;
c) sobrestar o presente processo, com fulcro no art. 157, caput do Regimento Interno do TCU c/c o art. 47, caput da Resolução-TCU 259/2014, até a conclusão da Tomada de Contas Especial instaurada por meio da Portaria-IN no. 166, de 8 de julho de 2019, publicada no Diário Oficial da União no. 130, de 9 de julho de 2019, em consonância com as conclusões do Grupo de Trabalho instituído pela Portaria-IN no. 22, de 8 de janeiro de 2018, contidas no Processo-IN no. 00034.000519/2018-38;
d) dar conhecimento da decisão que vier a ser tomada à Procuradoria da República no Distrito Federal (representante) , bem como à Imprensa Nacional (representada) .

não há

Não atuou.

REPRESENTAÇÃO. POSSÍVEIS IRREGULARIDADES NO PAGAMENTO DE PASSIVOS REMUNERATÓRIOS DECORRENTES DE DECISÕES JUDICIAIS AOS SERVIDORES DA IMPRENSA NACIONAL. PROVIFDêNCIAS CABÍVEIS ADOTADAS PELO JURISDICIONADO. SOBRESTAMENTO DOS AUTOS ATÉ A CONCLUSÃO DA TOMADA DE CONTAS ESPECIAL INSTAURADA.

REPRESENTAÇÃO (REPR)

Secretaria de Fiscalização de Pessoal (SEFIP).

Trata-se de representação formulada pela Procuradoria da República no Distrito Federal, dando conta de possíveis irregularidades no pagamento de passivos remuneratórios decorrentes de decisões judiciais a servidores da Imprensa Nacional, no âmbito de esquema fraudulento que contaria com a participação de diversos destes, de ex-servidores e de empregados de associações de classes ligadas àquele órgão. 
Conheço da representação por atender aos requisitos atinentes à espécie.
Em 11/10/2017, foi julgado o TC Processo 016.505/2013-1, dando origem ao Acórdão 2275/2017-TCU-Plenário, da relatoria da E. Ministra Ana Arraes. Com isso, parte da demanda do Ministério Público da União (MPU) encontra-se resolvida. 
Para apurar se a Imprensa Nacional corrigiu as falhas apontadas e apurou as devidas responsabilizações, foi realizada diligência ao órgão jurisdicionado no âmbito dos presentes autos. 
Em resposta, a Imprensa Nacional emitiu os esclarecimentos pertinentes (peças 22 e 24) e encaminhou o relatório final do grupo de trabalho instituído pela Portaria 2/2018 (peça 67) , que teve a finalidade de identificar, quantificar e mensurar os processos de pagamentos administrativos realizados no período de 2006 a 2016, bem como assinalar os estipêndios efetivados de forma indevida ou irregular, definindo responsáveis potenciais por cada ato. 
O Grupo de Trabalho sugeriu a instauração de TCE, por haver elementos fáticos e jurídicos que indicam a ocorrência de dano ao Erário, no valor de R$ 128.058.317,36. Em seu relatório, lista quatorze servidores responsáveis pela instrução, gestão e autorização dos pagamentos considerados irregulares.
Finalmente, foi instaurada Tomada de Contas Especial por meio da Portaria-IN 166, de 8 de julho de 2019, publicada no Diário Oficial da União no. 130, de 9 de julho de 2019, em consonância com as conclusões do Grupo de Trabalho. 
Diante desses elementos julgo procedente a presente representação, concluo que a Imprensa Nacional adotou as providências cabíveis e dou ciência desta deliberação ao MPU. Ordeno que a unidade técnica acompanhe o deslinde daquela TCE até que esta seja efetivamente encaminhada ao TCU para julgamento.
Feitas essas considerações, voto por que o Tribunal acolha a minuta de acórdão que ora submeto à deliberação do colegiado.
TCU, Sala das Sessões Ministro Luciano Brandão Alves de Souza, em 30 de junho de 2020.
WALTON ALENCAR RODRIGUES 
Relator